臺灣高等法院臺南分院民事判決　　95年度上易字第179號
上　訴　人　丙○○
訴訟代理人　丁○○
被　上訴人　乙○○
訴訟代理人　張雯峰　律師
複　代理人　楊漢東　律師
　　　　　　陳柏達　律師
訴訟代理人　奚淑芳　律師
複　代理人　甲○○
上列當事人間請求侵權行為損害賠償事件，上訴人對於中華民國
95年7月31日臺灣嘉義地方法院94年度訴字第418號第一審判決提
起上訴，本院於96年6月5日言詞辯論終結，判決如下：
    主      文
上訴駁回。
第二審訴訟費用由上訴人負擔。
    事實及理由
一、上訴人（即原告）主張：被上訴人乙○○於民國（下同）93
    年6月1日晚間7時許，駕駛車牌號碼ＴＦ—2229號自小貨車
    ，沿嘉義縣朴子市○村里○○○○○路旁之道路，由東往西
    方向行駛，行經該路與朴子市○○○○○路83.7公里處之交岔
    路口時，本應注意車輛行至無號誌之交岔路口，支線道車應
    暫停讓幹線道車先行，且當時天候路況良好，並無不能注意
    情形，竟疏未注意，貿然左轉駛入上開交岔路口，適伊騎乘
    車號ＯＱＲ—208號重型機車，沿該線公路由南往北方向行
    駛，途經上開無號誌交岔路口時，遭被上訴人駕車撞擊，致
    上訴人受有脾臟裂傷及頸椎受傷等傷害，爰依民法第184條
    、第193條第1項、第195條第1項前段規定，請求被上訴人給
    付：醫療費用新臺幣（下同）57,291元、交通費用29,000元
    、增加生活所需6,973元、營養費用20,036元、看護費用1,4
    36,700元、精神慰撫金500,000元等語。並聲明：被上訴人
    應給付上訴人2,050,000元，及自起訴狀繕本送達翌日起至
    清償日止，按週年利率百分之5計算之利息；願供擔保請准
    宣告假執行。原審僅准予醫療費用57,291元；交通費用
    29,000元；增加生活所需4,065元；看護費用89,000元
    ；精神慰撫金500,000元，共計679,656元，由被上訴人負
    百分之70之過失責任，金額為475,759元（即679,656×0.7
    ，四捨五入），並扣除上訴人已領有強制汽車責任險保險金
    共計396,831元，是上訴人所得請求金額應為78,928元，乃
    判命「被上訴人應給付上訴人78,928元，及自94年3月23日
    起至清償日止，按年息百分之5計算之利息。」，並就該部
    分准予假執行之聲請（被上訴人敗訴部分未提起上訴或附帶
    上訴，已告確定），而駁回上訴人其餘之請求，自有未合。
    上訴人就其敗訴部分提起上訴，聲明：(1)原判決關於駁回上
    訴人在第一審600,000元及其法定利息部分暨命負擔該部分
    之訴訟費用之裁判均廢棄。(2)上廢棄部分，被上訴人應再給
    付上訴人600,000元（已扣除上訴人應自行負擔之百分之30
    之過失），及自起訴狀繕本送達翌日起即94年3月23日起至
    清償日止按年息百分之5計算之利息。(3)上列第一項第一審
    廢棄部分及第二審訴訟費用均由被上訴人負擔。(四)第二、三
    項，請准依職權宣告假執行。就上訴部分補稱以：
  (一)、「增加生活費用支出」，其中2,908元部分：
      上訴人起訴狀證四所提出之醫院門市部統一發票所示金額
      2,908元之發票，係上訴人於長庚紀念醫院嘉義分院急診
      住院期間，於醫院內門市部購買必需品所為支出。統一發
      票上之貨物品名項目縱有不清，唯確於醫院之門市部所購
      買事實，當因本件侵權行為之支出，上訴人之主張無違經
      驗法則。
  (二)、「營養品費用」20,036元部分：按被害人有補充營養之必
      要，而飲用營養品，無論是否經過醫師指示，均得請加害
      人賠償（參照最高法院56年台上字第123號、最高法院47
      年台上字第425號判決要旨）。上訴人車禍迄今仍頸覆項
      圈，再觀之脾臟切除之事實，營養品之飲用、食用事屬必
      然，購買洋蔘收據8紙計21,000元可稽（本院卷45至48頁
      ）。事故迄今已2年6月餘，觀諸台灣社會目前之經濟狀況
      及觀念，上訴人食用洋蔘補品，至為合理；且僅購買洋蔘
      費用即支出21,000元，則上訴人起訴主張營養費支出20,0
      36元，洵非無據。
  (三)、「看護費用」577,056元部分（600,000－2,908－20,036
      ＝577,056）：
    1.上訴人因本件車禍事故受重創，93年6月1日到院當日醫院
      即已發出病危通知單；雖經急診，惟93年6月20日復為病
      危之通知，由此足見傷勢之嚴重。再以上訴人66歲高齡，
      脾臟切除後已嚴重影響其身體機能，加上頸椎傷勢嚴重，
      事故迄今2年餘，仍門診復健治療，生活確無法自理，端
      賴家屬照護，有長庚醫院嘉義分院95年3月14日（95）長
      庚院嘉字第00274號函明示看護期間須視復建後復原之進
      度判斷（見原審卷122頁）。原審逕以所謂「住院期間26
      日」及「脊椎手術後需人扶持一週」、「脾臟切除術後須
      人協助看護至少2週」，而判斷看護期間為47日，顯悖於
      事實狀況。
    2.查上訴人因本件車禍事故發生迄今，於長庚醫院嘉義分院
      一般外科門診共看診9次（見本院卷49頁）、腦神經外科
      門診10次（見本院卷50頁）；另至該院按月持續接受復健
      迄已133次（見本院卷51頁），姑不論舟車勞頓，及復健
      過程之煎熬、暨復健時間遙遙無期，以上訴人之高齡加上
      頸椎之嚴重受傷（按此由車禍迄今尚須復健可稽），協助
      看護乃必然。請本院參酌本件上訴人身體受創情況嚴重，
      固未另僱請看護人員，唯家屬代為照顧上訴人起居，係出
      於親情，所付出之勞力並非不能評價為金錢，此種親屬基
      於身分關係之恩惠，自不能加惠於加害人即被上訴人。而
      上訴人長期接受復健為事實，上訴人據為看護費用請求之
      依據自屬合法。
二、被上訴人抗辯：事發當時伊由支線道駛入幹線道，欲左轉處
    於停止狀態遭上訴人從後面撞上伊車輛之左後方，係上訴人
    過失，且上訴人主張之醫療、交通及看護費用過高，增加生
    活及營養品支出之依據憑證不足，慰撫金額請求過高，且已
    領取強制保險，賠償金額應予扣除等語置辯，聲明以上訴駁
    回。並補充答辯以：
  (一)、2,908元「增加生活費用支出」部分：觀諸上訴人所提該
      部分金額之發票收據，對於所附單據為本件車禍增加生活
      費用所須並未舉證，且單據品名項目不清，根本無從審查
      。上訴人主張均於醫院之門市，可以推斷為增加生活費用
      之支出，現醫院之門市均多角化經營，銷售物品項目眾多
      ，故即使於醫院之門市，亦有可能為其他之消費；更何況
      其中有諸多收據為位於嘉義縣民雄鄉溪底寮3之120號之「
      森輝便利商店」之消費收據，此與增加生活費用何關，完
      全看不出來。
  (二)、營養品費用20,036元部分：參諸上訴人提出統一發票等單
      據中，就何項屬營養品費用、是否為本件車禍受傷補充營
      養所必要、如何計算等爭議，上訴人均未舉證，自難認係
      本件之必要費用。
  (三)、看護費用部分：上訴人所主張之683天之看護費用無理由
      （即二年扣除不爭執之47天，計算式為365×2-47=683）
      ，蓋上訴人主張其仍須兩年之復健期間，依經驗法則復健
      並不等同於生活無法自理，故上訴人應積極證明其所提出
      之復健期間均無法自理生活，否則自無要求請求看護費用
      之理。又上訴人主張復健期間舟車勞頓、復健煎熬等理由
      主張聘請看護為必要，然上訴人因受傷所受到的痛苦與不
      便，均已在精神慰撫金中評價，其受到煎熬與痛苦，與是
      否要聘請看護為不同層次之問題，實不宜混為一談。
三、兩造不爭執之事項：
  (一)、上訴人支出57,291元之醫療費用。
  (二)、上訴人支出29,000元之交通費用。
  (三)、上訴人所提出增加生活所需6,973元中，有支出醫療用品
      明細之統一發票、估價單及收據共計4,065元（3,000+700
      +365）不爭執外，其餘均否認之。
  (四)、47日之看護費用，每日1,900元計算，計89,300元部分不
      爭執，超過部份均爭執。
  (五)、精神慰撫金500,000元。
  (六)、上訴人已請領396,831元之強制汽車責任險之保險金。
四、本院判斷：
  (一)、上訴人主張被上訴人乙○○於上揭時、地駕駛車牌號碼Ｔ
      Ｆ—2229號自小貨車，沿嘉義縣朴子市○村里○○○○○
      路旁之道路，由東往西方向行駛，行經該路與朴子市○○○
      ○○路83.7公里處交岔路口時，上訴人騎乘車號ＯＱＲ—
      208號重型機車沿該線公路，由南往北方向駛至該交岔路
      口，兩車發生擦撞，致上訴人脾臟裂傷及頸椎受傷等情，
      被上訴人不爭執，並據上訴人提出長庚紀念醫院診斷證明
      書、醫療費用收據等附於原審94年度嘉交簡附民字第19號
      卷為證，並經本院依職權調取臺灣嘉義地方法院檢察署93
      年度偵字第5487號偵查卷、原審94年度嘉交簡字第191號
      刑事卷核閱屬實，且有原審94年度嘉交簡字第191號判決
      書在卷可稽（見本院卷90至92頁），堪信為真。
  (二)、查被上訴人於上開時、地因駕車過失肇事，致上訴人受有
      上揭傷害等情，業據本院依職權調取臺灣嘉義地方法院檢
      察署93年度偵字第5487號偵查卷、原審94年度嘉交簡字第
      191號刑事卷核閱屬實。而上訴人於該案之警訊、偵查中
      均指述甚詳（見警卷12、13頁），且有長庚醫院診斷證明
      書、道路交通事故現場圖、道路交通事故調查報告表(一)、
      (二)及事故現場暨車損照片共8幀在該卷可稽（見警卷14至1
      7頁、19至22頁）。按車輛行至無號誌之交岔路口，支線
      道車應暫停讓幹線道車先行，轉彎車應暫停讓直行車先行
      ，道路交通安全規則第102條第1項第2款定有明文，被上
      訴人為汽車駕駛人，自應注意上揭規定。而依上揭道路交
      通事故現場圖及現場照片所示血跡、油跡及被上訴人距車
      尾端1.3公尺之左後輪胎左上輪弧處之車損所在跡證，佐
      以本案於臺灣嘉義地方法院檢察署偵查中，由檢察官以被
      上訴人車輛行駛路線實際測量勘驗結果之勘驗筆錄、事故
      現場圖、現場照片12幀（見該署93年度偵字第5487號偵卷
      第29頁、第38至43頁），參以被上訴人左轉及上訴人直行
      之車輛行向陳述，被上訴人甫駛入交岔路口即與上訴人發
      生擦撞之事實，應堪認定。則以道路交通事故調查報告表
      所示案發當時天候晴、路面乾燥、無障礙物、視距良好，
      被上訴人應無不能注意之情事，竟疏未注意貿然由支線道
      駛出左轉以致肇事，致上訴人受有上開傷害，其有過失甚
      明。雖上訴人疏未注意車前狀況貿然前行，亦有違反道路
      交通安全規則第94條第3項規定，就事故之發生亦與有過
      失，惟並不解免被上訴人過失責任。且本件經原審審理94
      年度嘉交簡字第191號刑事庭送請臺灣省嘉雲區車輛行車
      事故鑑定委員會鑑定結果，認被上訴人駕駛自小客貨車，
      夜間行經無號誌交岔路口，由支線道轉彎車未暫停讓幹線
      道直行車先行，為肇事主因；上訴人無照駕駛普通重機車
      ，夜間行經無號誌交岔路口，未注意車前狀況，為肇事次
      因，有該委員會94年4月22日嘉雲鑑字第094580123Ｃ號函
      附鑑定意見書在卷可稽（見原審94年度嘉交簡字第191號
      卷10至13頁），嗣就兩造於本件原審陳述及被上訴人爭執
      過失責任，經原審再送臺灣省車輛行車事故覆議鑑定委員
      會鑑定結果，僅就上訴人過失文詞改為「丙○○夜晚駕駛
      重機車行經無號誌交岔路口未減速慢行且未注意車前狀況
      ，為肇事次因。另無駕照駕車，有違規定」等語，有該委
      員會95年2月10日府覆議字第0940100948號函文在卷可按
      （見原審卷118頁），就本件被上訴人之過失情節亦為相
      同之認定。被上訴人過失行為與上訴人傷害結果間，具有
      相當因果關係，對上訴人之損害，自應負過失責任。且本
      件經臺灣省嘉雲區車輛行車事故鑑定委員會鑑定及臺灣省
      車輛行車事故覆議鑑定委員會覆議結果，上訴人為肇事次
      因，被上訴人為肇事主因，均如前述，是以被上訴人肇事
      主因及上訴人肇事次因之上開情節，原審認本件車禍肇事
      責任，由被上訴人負百分之70之過失責任，上訴人負百分
      之30之過失責任，自無違誤（原審94年度嘉交簡字第191
      號刑事庭判決被上訴人因過失傷害人致重傷，處有期徒刑
      6月，如易科罰金以300元折算一日，嗣被上訴人上訴，於
      原審94年度交簡上字第48號審理中，於94年8月8日撤回上
      訴而告確定）。
  (三)、上訴人依民法第184條、第193條第1項、第195條第1項前
      段規定，請求被上訴人給付：醫療費用57,291元、交通費
      用29,000元、增加生活所需6,973元、營養費用20,036元
      、看護費用1,436,700元、精神慰撫金500,000元，而聲明
      被上訴人應給付上訴人2,050,000元，及自起訴狀繕本送
      達翌日起至清償日止，按週年利率百分之5計算之利息；
      願供擔保請准宣告假執行。原審僅准予醫療費用57,291
      元；交通費用29,000元；增加生活所需4,065元；
      看護費用89,000元；精神慰撫金500,000元，共計679,6
      56元，由被上訴人負百分之70之過失責任（上訴人負百分
      之30之過失責任），金額為475,759元，並扣除上訴人已
      領有強制汽車責任險保險金共計396,831元，是上訴人所
      得請求金額應為78,928元，乃判命「被上訴人應給付上訴
      人78,928元，及自94年3月23日起至清償日止，按年息百
      分之5計算之利息。」，並就該部分准予假執行之聲請（
      被上訴人敗訴部分未提起上訴或附帶上訴，已告確定）。
      上訴人於上訴理由中主張醫院門市部所花費之統一發票金
      額2,908元、營養品費用20,036元、以及683天之看護費用
      【上訴人請求金額為577,056元部分（600,000－2,908－2
      0,036＝577,056】，為增加上訴人生活上之支出，自應由
      被上訴人支付云云。然為被上訴人所否認，從而，本院應
      審究者僅為上訴人所主張之上述支出是否為因被上訴人之
      侵權行為所致上訴人生活上之增加費用：
    1.按因故意或過失，不法侵害他人之權利者，負損害賠償責
      任。不法侵害他人之身體或健康者，對於被害人因此喪失
      或減少勞動能力，或增加生活上之需要時，應負損害賠償
      責任。又不法侵害他人之身體、健康、名譽、自由、信用
      、隱私、貞操，或不法侵害其他人格法益而情節重大者，
      被害人雖非財產上之損害，亦得請求賠償相當之金額，民
      法第184條第1項前段、第193條第1項、第195條第1項分別
      定有明文。上訴人既因被上訴人之過失侵權行為而受有損
      害，依上揭規定，上訴人自得請求增加生活上支出之損害
      賠償，茲就上訴人請求賠償之費用，是否應予准許，分述
      如下。
    2.醫院門市部所花費之統一發票金額之2,908元部分：
      按民法第193條第1項規定，所謂增加生活上之需要，係
        指被害以前並無需要，因為受侵害，始有支付此費用之
        需要而言，因此身體或健康受不法侵害，需住入醫院治
        療，於住院期間所支付之膳食費用，應屬增加生活上需
        要，加害人應予賠償，有最高法院78年4月18日78年度
        第9次民事庭會議決議、臺灣高等法院暨所屬法院77年
        法律座談會民事類第二號法律問題之研究意見、以及臺
        灣高等法院暨所屬法院83年度法律座談會民事類第4號
        審查意見可循。
      惟上訴人主張增加生活所需2,908元，觀諸上訴人所提
        發票收據，單據品名項目不清（原審94年度嘉交簡附民
        字第19號卷37至38頁），雖上訴人主張係於急診住院期
        間於醫院門市部購買必需品所為支出，統一發票上之貨
        物品名項目縱有不清，確於醫院之門市部所購買事實，
        當因本件侵權行為之支出，上訴人之主張無違經驗法則
        云云。然既係於急診住院期間於醫院門市部購買必需品
        所為之支出，則對於所附單據為本件車禍增加生活費用
        所必須為舉證，應無事實上之困難，上訴人既未舉證以
        實說，自難採信。況其中有諸多收據為位於嘉義縣民雄
        鄉溪底寮3之120號之「森輝便利商店」之消費收據，非
        於醫院門市部購買，此與增加生活費用何關，完全看不
        出來。尤徵上訴人之主張為不可採。
    3.營養品費用20,036元部分：
      按「至於上訴人請求被上訴人給付二年營養費，無醫師
        處方，難認係必要花費，不應准許」（參見最高法院92
        年度台上字第2653號判決意旨），「至於五葉松、人蔘
        、冬蟲夏草等項目，並未提出醫師出具指示應購買之憑
        據，自難認屬因本件車禍而增加生活費用所必需者，應
        予扣除。」（參見台灣高等法院93年度重訴字第47號判
        決意旨），以及本院92年度重訴字第36號判決亦認「又
        安素、白蘭氏、洋蔘、生氏、甘特杞、紅苳，因無醫師
        處方，非屬必要費用，此部分原告請求亦應駁回。」等
        語，均認該醫藥須有醫師處方箋、或醫師指示應購買，
        方可認為係增加生活費用所必須者。
      雖上訴人主張其傷勢不輕，惟是否須以洋蔘等補充體力
        ，因而增加生活費用所必須，仍有待舉證之必要。上訴
        人僅以觀諸台灣社會目前之經濟狀況及觀念，上訴人食
        用洋蔘補品，至為合理云云，核無可採。況參諸前揭說
        明，上訴人並未提出相關之醫師處方箋或醫師之指示證
        明。
    4.看護費用部分：
      按【民法第193條第1項規定『不法侵害他人之身體或健
        康者，對於被害人因此喪失或減少勞動能力或增加生活
        上之需要時，應負損害賠償責任』，所稱之增加生活上
        之需要，係指被害以前並無此需要，因為受侵害，始有
        支付此費用之需要而言。其因身體或健康受不法侵害，
        需人長期看護，就將來應支付之看護費，係屬增加生活
        上需要之費用，加害人固應予以賠償，惟被害人是否確
        需依賴他人長期看護，仍應以最後事實審言詞辯論終結
        時之事實狀況為認定之標準】（參見最高法院88年台上
        字第1771號判決意旨）。
      上訴人主張需人看護至少2年，扣除原審已認定之47天
        ，被上訴人應再給付上訴人683天之看護費用，而請求
         其中之577,056元等語，惟為被上訴人所否認之。並經
        原審向上揭長庚醫院函詢結果，上訴人住院行脊椎手術
        ，住院期間自93年6月2日至同年月15日、一般出院後需
        人扶持一週左右，同年月20日至7月1日住院脾臟切除手
        術，出院尚須人協助看護至少二週等情，有該院94年12
        月9日（94）長庚院嘉字第1229號、95年6月13日（95）
        長庚院嘉字第603號函文在原審卷56至57頁及143頁可稽
        ，則上訴人共需看護時間約為47日（包括住院26天及出
        院後之日常看護21天），則以上訴人主張之每日1千9百
        元計算，原審准予上訴人請求看護費用89,300元，並無
        不合。
      雖上訴人提出病危通知單、長庚醫院嘉義分院函文、看
        診及復健次數，惟是否確需依賴他人長期看護，仍未具
        體提出相關事證據，證明實有超過原審所認定看護日數
        之必要，自不應予准許。
五、綜上所述，上訴人依據侵權行為損害賠償法律關係，請求被
    上訴人再給付600,000元，及自94年3月23日起至清償日止，
    按週年利率百分之5計算之利息，為無理由，不應准許。上
    訴意旨仍執前詞指摘原判決該部分不當，聲明廢棄改判，為
    無理由，應予駁回。
六、又本件事證已臻明確，兩造其餘主張或攻擊防禦方法並其他
    證據資料，對本件判決結果並無影響，毋庸再予審酌之，附
    此敘明。
七、據上論結，本件上訴為無理由，依民事訴訟法第449條第1項
    、第78條，判決如主文。
中　　華　　民　　國　　96　　年  　6　　月　　20   　日
　　　　　　　　　民事第一庭    　審判長法　官　林金村
　　　　　　　　　　　　　　　　        法　官  張世展
　　　　　　　　　　　　　　　　        法　官  胡景彬
上為正本係照原本作成。
不得上訴。
中　　華　　民　　國　　96　　年  　6　　月　　20   　日
　　　　　　　　　　　　　　　　　　　　書記官　趙玲瓏
